【裁判字號】    99,消債聲,104
【裁判日期】    990730
【裁判案由】    聲請免責
【裁判全文】
臺灣板橋地方法院民事裁定           99年度消債聲字第104號
聲  請  人  丙○○
代  理  人  陳香如律師
相  對  人
即  債權人  元大商業銀行股份有限公司
法定代理人  顏慶章
相  對  人
即  債權人  台北富邦商業銀行股份有限公司
法定代理人  韓蔚廷
代  理  人  蘇啟新
相  對  人
即  債權人  國泰世華商業銀行股份有限公司
法定代理人  汪國華
相  對  人
即  債權人  甲○（台灣）銀行商業銀行股份有限公司
法定代理人  管國霖
相  對  人
即  債權人  玉山商業銀行股份有限公司
訴訟代理人  乙○○
相  對  人
即  債權人  台新國際商業銀行股份有限公司
法定代理人  吳東亮
相  對  人
即  債權人  大眾商業銀行股份有限公司
法定代理人  陳建平
相  對  人
即  債權人  中國信託商業銀行股份有限公司
法定代理人  辜濂松
上列當事人聲請消費者債務清理事件，本院裁定如下：
    主  文
債務人丙○○不免責。
    理  由
一、按債務人有下列各款情形之一者，法院應為不免責之裁定，
    但債務人證明經普通債權人全體同意者，不在此限：一、於
    七年內曾依破產法或本條例規定受免責；二、隱匿、毀損應
    屬清算財團之財產，或為其他不利於債權人之處分；三、捏
    造債務或承認不真實之債務；四、因浪費、賭博或其他投機
    行為，致財產顯然減少或負擔過重之債務，而生開始清算之
    原因；五、於清算聲請前一年內，已有清算之原因，而隱瞞
    其事實，使他人與之為交易致生損害；六、明知已有清算原
    因之事實，非基於本人之義務，而以特別利於債權人中之一
    人或數人為目的，提供擔保或消滅債務；七、隱匿、毀棄、
    偽造或變造帳簿或其他會計文件之全部或一部，致其財產之
    狀況不真確；八、故意於財產及收入狀況說明書為不實之記
    載，或有其他故意違反本條例所定義務之行為；法院為終止
    或終結清算程序之裁定確定後，除別有規定外，應以裁定免
    除債務人之債務，消費者債務清理條例（下稱消債條例）第
    134 條、第132 條分別定有明文。
二、本件債務人丙○○聲請消費者債務清理事件，前經本院於民
    國99年3月11日裁定開始清算程序（本院99年度消債清字第2
    7號），並經本院民事執行處於99年4月28日裁定終止清算程
    序（本院99年度司執消債清字第45號）。經本院於99年6月7
    日發函通知全體無擔保債權人，於5日內就本院應否裁定免
    除債務人債務陳述意見結果，債權人則均具狀表示不同意債
    務人免責，經查：
（一）依債權人元大商業銀行股份有限公司陳報：債務人現年僅
      39歲，乃具有勞動能力之人，尚有26年之工作能力，若債
      務人願努力工作，實難認其有不能清償之情事，故本行不
      同意債務人免責之聲請。
（二）依債權人台北富邦商業銀行股份有限公司陳報：
   1、本件開始清算，終止程序之裁定經查察「名下無其他財產
      」可供清算，各債權人於本案未有任何受償：本件債務人
      享有每月固定薪資，足徵「分配總額低於債務人聲請清算
      前二年間，可處分所得扣除自己及依法應受其扶養者所必
      要生活費用之數額」等不免責事由之適用。然其每月尚有
      固定收入並有所餘，準此，應為不免責裁定。
   2、債務人上揭行為於經濟狀況不佳情況下，揮霍投機，而於
      清算原因可歸責，使多數債權人債權受害而加以制止：債
      務人於本行信用卡欠款項目中，多為預借現金動支非必要
      生活支出，蓋債務人既意識其營收能力已遞減，卻又持信
      用卡為非必要之現金動支，其不動消費比例之高實顯然與
      負債沉重致無法正常生活有所關聯性，蓋債務人確有用卡
      浮誇習性，亦恐有以詐欺手段侵害銀行債權之虞。應依消
      債條例第134條第4款：「因浪費、賭博或其他投機行為，
      致財產顯然減少或負擔過重之債務」之規定裁定不免責。
（三）依債權人國泰世華商業銀行股份有限公司陳報：調閱債務
      人信用卡刷卡明細，其消費內容多屬非生活必須支出部分
      ，因此債務人違反消債條例第134條第4款：「因浪費、賭
      博或其他投機行為，致財產顯然減少或負擔過重之債務」
      ，依據上開規定，本件債務人理應不免責。
（四）依債權人甲○（台灣）商業銀行股份有限公司陳報：經調
      閱債務人信用卡消費明細帳單可知，其欠款內容多為專案
      分期、加油費、百貨零售、廣陽興業股份有限公司、電信
      費用及餐飲費用（王品台塑牛排館）等非必要性之奢侈浪
      費，顯係「浪費」導致其不可負擔之債務，已符合消債條
      例第134條第4款規定不免責之事由。另依據債務人之年齡
      各方面考量，應仍有工作能力，實應更勤儉持家，勤勉工
      作，以設法解決債務，是故本行反對債務人於程序終結可
      受免責之裁定。
（五）依債權人玉山商業銀行股份有限公司陳報：債務人信用卡
      消費多為量販店、預借現金等過度消費，實無免責之理由
      。
（六）依債權人台新國際商業銀行股份有限公司陳報：經調閱債
      務人信用卡消費明細帳單可知，除用於預借現金外，餘多
      為百貨公司、3C產品、珠寶精品、休憩旅遊等花費，顯逾
      一般人生活之必要程度，且非偶一為之、輕率消費，應為
      不當開支毫無撙節所致，並符合消債條例第134條第4款規
      定不免責之事由，本件債務人理應不免責。
（七）依債權人中國信託商業銀行股份有限公司陳報：債務人之
      負債逾越可支配之所得，並就其高風險轉嫁於債權人承擔
      ，不符公平原則，並因浪費、賭博或其他投機行為，致負
      擔過重之債務，而生開始清算原因之情形，且債務人正值
      青壯並具工作能力，應竭力清償債務，故不同意債務人免
      責。
三、經查：
（一）本院參酌債權人提出債務人之消費帳紀錄，其中較大額之
      消費為債務人分別向遠東百貨、中興百貨、新光三越百貨
      、衣蝶百貨、寶雅生活館、仁仁百貨行、伍福寵物用品店
      、名佳美精緻生活館、弘安藥局、丁丁藥局、屈臣氏、三
      商行、燦坤實業股份有限公司消費、分別於93年9月13日
      、93年10月13日向UniMa11統一購消費4,749元、3,108元
      、於92年8月16日向全國電子消費11,988元、於94年1月18
      日向台興電子企業股份有限公司消費26,200元、於94年8
      月7日向藍哥牛仔消費2,190元、於93年8月26日向牛谷牛
      仔服飾消費3,740元、於94年8月17日向思薇爾消費1,760
      元、於93年9月2日向湖山渡假消費1,780元、分別於93年9
      月20日、93年9月23日向凱督國際股份有限公司消費2,600
      元、2,020元、於90年5月18日向兆陽旅行社有限公司消費
      74,390元、分別於94年8月20日、94年8月21日94年10月1
      日向台灣善美的股份有限公司消費960元、364元、789元
      、分別於92年12月23日、93年1月27日、94年2月10日向愛
      嬰房消費2,220元、9,818元、3,563元、於93年7月17日向
      麗嬰房消費3,732元、於92年12月8日向百分比皮鞋消費1,
      423元、分別於94年4月10日、94年7月29日向大腳印鞋品
      流行店消費1,500元、1,013元、於94年1月18日向王品台
      塑牛排館股份有限公司桃園中山分公司消費11,000元、於
      94年間向國泰人壽投保、於91年11月29日向宏裕銀樓消費
      6,400元、於94年2月13日向真光量販家電消費8,800元、
      於94年4月19日向NEW WORLD消費2,908元、於94年2月22日
      向廣陽興業股份有限公司消費5,792元、分別於92年5月26
      日、92年8月16日向愛的世界股份有限公司消費2,823元、
      2,645元、向各債權銀行預借現金、向東森得易購股份有
      限公司、中國信託郵購、易集網科、逢陞科技分期消費等
      ，此有債權人提出之消費帳單明細附卷可稽。依此債務人
      之消費顯然已逾越一般人生活水準，而非屬日常生活所需
      之消費。
（二）另本院於99年7月7日發函通知債務人於10日內就上開消費
      明細陳述意見，債務人於99年7月23日陳報狀之陳報略以
      ：債務人於83年間開始申請第一張信用卡，債務人一直有
      良好的信用狀況，也一直都是有刷有還，直到94年底先是
      工作餐廳的老闆積欠二至三個月薪水，之後又無預警的倒
      閉，債務人才開始無法順利的繳交信用卡款項（有些是買
      東西或是家具的分期，有些是無薪水時或是薪水無法照常
      提領時先以預借現金的方式，用於生活上的開銷，或是支
      付其他家銀行現金卡信用卡的最低還款金額），直至95年
      底債務人與前夫因家暴離婚，債務人又一直無法找到固定
      的工作（期間長達3年），債務人又要扶養一名幼兒（92
      年1月16日出生），所以才無法償還所有的信用卡款項及
      現金卡。
（三）惟依據玉山銀行陳報債務人預借及消費明細所載，債務人
      曾分別於92年7月7日及94年7月28日向玉山銀行預借現金
      79,000元及80,000元，與債務人所述其係自94年底才開始
      無法順利繳交信用卡款項不符，是債務人上開陳報事項，
      尚難採信。債務人既自92年7月開始預借現金，理應謹慎
      消費、撙節開支，節省生活非必要性開支以求致力還款於
      各債權人，卻多次為非必要性消費行為，進而主張其無力
      清償債權人，實難認定債務人具有清償全體債權人債務之
      誠意，其確有利用免責程序以規避債務之道德風險無疑。
      更何況，債務人年僅39歲，年壯力富，乃具有勞動能力之
      人，現今社會經濟型態多元，工作種類之選擇亦豐富、多
      樣化，債務人如積極尋找工作以適增收入來源，應有清償
      之能力，實難認其有不能清償債務之情事。
四、綜上，債務人並未量入為出，其消費紀錄既然有浪費以致負
    擔過重債務，而生開始清算之原因，而債權人除大眾銀行未
    表示意見外，其餘債權人均表示不同意免責，且本件債務人
    又無法證明其業經普通債權人全體之同意，則依上揭說明，
    本件債務人不得免責，爰裁定如主文。
中    華    民    國    99    年    7     月    30    日
                  民事第二庭    法  官  張谷輔
上為正本係照原本作成
如不服本裁定，應於裁定送達後10日內，以書狀向本院提出抗告
，並繳納抗告費新臺幣1,000元
中    華    民    國    99    年    7     月    30    日
                                書記官  郭群裕

司法院資訊處製作；財團法人民間司法改革基金會備份。
